臺灣高等法院民事判決　　　　　　　　100年度上易字第476號
上　訴　人　林靜君
訴訟代理人　郭士功律師
被　上訴人　王新華
訴訟代理人　李保祿律師
　　　　　　鄭錦堂律師
上列當事人間返還價金等事件，上訴人對於中華民國100年3月15
日臺灣士林地方法院99年度訴字第615號第一審判決提起上訴，
本院於100年11月29日言詞辯論終結，判決如下：
    主  文
原判決關於命上訴人給付部分，及該部分假執行之宣告，暨訴訟
費用（除確定部分外）之裁判均廢棄。
上開廢棄部分，被上訴人在第一審之訴及假執行之聲請均駁回。
第一審（除確定部分外）、第二審訴訟費用由被上訴人負擔。
    事實及理由
一、按不變更訴訟標的，而補充或更正事實上或法律上之陳述者
    ，非為訴之變更或追加，民事訴訟法第256條定有明文，依
    同法第463條規定，該規定並為第二審程序所準用。查被上
    訴人於原審主張就其於民國（下同）98年12月27日向上訴人
    所購買門牌號碼臺北縣汐止市（現改制為新北市汐止區○○
    ○街118巷99號3樓之房屋及其坐落基地（下稱系爭房地），
    並簽訂買賣契約（下稱系爭買賣契約），上訴人已受領被上
    訴人所給付之買賣價金新臺幣（下同）426萬元中之60萬元
    ，惟因系爭房屋有滲漏水情事，被上訴人嗣解除系爭買賣契
    約。而上訴人虛偽陳述系爭房屋並無滲漏水之情，使被上訴
    人陷於錯誤而訂立系爭買賣契約，被上訴人已撤銷購買系爭
    房地之意思表示，併依民法第259條第2款、第179條規定請
    求上訴人返還已受領之買賣價金。嗣於本院辯論期日就該部
    分則改稱先位依民法第259條第2款規定返還買賣價金，如無
    理由，備位依民法第179條規定請求返還買賣價金（見本院
    卷第99頁反面）。核屬將原先合併請求之訴訟標的，改排列
    審理之先後順序，揆諸上開說明，非為訴訟標的之變更或追
    加，而依當事人處分權主義，被上訴人就訴訟標的所排列之
    審理先後順利，並不礙於訴訟經濟，自屬合法，合先敘明。
二、被上訴人於原審起訴主張：伊經由訴外人太平洋房屋仲介股
    份有限公司仲介，於98年12月27日以總價1,415萬元向上訴
    人購買系爭房地，並簽訂系爭買賣契約，約定價金分4期給
    付，簽約款142萬元，備證款142萬元，完稅款142萬元，尾
    款989萬元。伊已依約將簽約款、備證款、完稅款共計426萬
    元匯入系爭買賣契約所指定之「聯邦銀行保證太平洋房屋履
    約專戶」，且上訴人亦於99年2月9日自該專戶領用60萬元，
    伊並已支付仲介費用28萬3,000元，契稅、規費、印花稅及
    代書費用5萬元。而兩造於簽訂系爭買賣契約前，因上訴人
    尚居住系爭房屋內，當時室內四周牆面家具擺設頗多，伊僅
    能大約以眼巡視系爭房屋，然伊特別詢問上訴人有無漏水情
    事，上訴人陳稱其居住期間從無滲漏水之情發生，且上訴人
    於系爭房屋買賣契約中之「標的物現況說明書」於「是否有
    滲漏水之情形」項目勾選「否」，伊因而相信上訴人所稱系
    爭房屋無滲漏水品質之保證，而與之簽訂系爭買賣契約。嗣
    上訴人搬離系爭房屋，伊於99年1月30日委請裝潢廠商先行
    進入系爭房屋丈量以進行必要之裝潢，赫然發現系爭房屋如
    附表一所示之處有嚴重滲漏水情形。伊旋於99年2月9日以內
    湖西湖郵局第80號存證信函通知上訴人，於上訴人就系爭房
    屋滲漏水修繕完成並給予合理賠償前，伊暫停支付尾款，上
    訴人於收受上開存證信函後，回函稱「已委由金鑫工程顧問
    股份有限公司（下稱金鑫公司）進行檢測及估價」，並要求
    伊履行給付尾款之義務，否則沒收已付價金並解除系爭買賣
    契約云云，而將伊所要求將系爭房屋滲漏水修繕完成乙事，
    置之不理。伊自得依民法第359條之規定主張上訴人應負擔
    瑕疵擔保責任，解除系爭買賣契約，並先位依民法第259條
    第2款規定請求上訴人返還已受領之價金60萬元。又上訴人
    虛偽陳述系爭房屋並無滲漏水之情，使伊陷於錯誤，而與之
    簽訂系爭買賣契約，伊自得依民法第92條第1項之規定撤銷
    承買系爭房屋之意思表示，並備位依民法第179條不當得利
    之規定，請求上訴人返還已受領之價金60萬元。又因系爭房
    屋有滲漏水之不完全給付情事，伊亦得依民法第184條第1項
    侵權行為規定或民法第227條規定請求上訴人賠償已支付之
    仲介費用28萬3千元，契稅、規費、印花稅及代書費用5萬元
    ，並依系爭買賣契約第9條第4項約定，請求上訴人賠償伊提
    起本件訴訟所支出之律師費用4萬5千元等情。並聲明：(一)上
    訴人應給付被上訴人97萬8千元及自起訴狀繕本送達翌日起
    至清償日止按週年利率5%計算之利息；(二)願供擔保請准宣告
    假執行。
三、上訴人則以：系爭房屋並無滲漏水，被上訴人所指滲漏水處
    乃房屋自然老化所致，被上訴人於簽約前後7 次至系爭房屋
    察看，就被上訴人所指滲漏水處，伊並無任何遮掩，可見伊
    並無詐欺之故意與行為，且伊已委由金鑫公司就被上訴人主
    張有滲漏水之處進行檢測及估價，願在交屋前將系爭房屋處
    理好。況縱系爭房屋有被上訴人所指之瑕疵存在，被上訴人
    主張解除契約亦顯失公平。而被上訴人所請求伊賠償之仲介
    費用與辦理移轉登記之相關費用，乃被上訴人使用他人勞務
    所應支付之對價，為被上訴人依其與第三人之契約所應給付
    之費用，顯非「損害」，被上訴人應向相關人員請求返還，
    而非請求損害賠償。又律師費用亦非「損害」或「必要費用
    」，自不得請求伊賠償。縱被上訴人得解除系爭買賣契約，
    因被上訴人已就系爭房地另設定抵押權，伊自得就被上訴人
    之回復原狀義務即塗銷附件所示之抵押權後返還系爭房屋與
    被上訴人請求返還價金部分為同時履行之抗辯等語置辯。
四、原審就被上訴人之請求，判決上訴人應給付被上訴人已受領
    之買賣價金60萬元及因本件訴訟支出之律師費4萬5千元，共
    計64萬5千元，及自99年4月20日起至清償日止按週年利率5%
    計算之利息，並駁回上訴人其餘之訴。上訴人就其敗訴部分
    不服，提起上訴，並聲明：(一)原判決不利部分廢棄；(二)上廢
    棄部分，被上訴人在第一審之訴駁回（被上訴人依民法第18
    4條第1項、第227條規定請求上訴人賠償已支付之仲介費用2
    8萬3,000元，契稅、規費、印花稅及代書費用5萬元部分，
    經原審法院駁回，未據被上訴人不服，已先行確定）。
五、兩造不爭執之事實：
  (一)兩造於98年12月27日就系爭房地簽立系爭買賣契約，總價金
    為1,415萬元，被上訴人分別於98年12月29日給付簽約款142
    萬元、99年1月18日給付備證款142萬元、及99年1月27日給
    付完稅款142萬元，雙方約定被上訴人應於99年2月10日前應
    給付尾款989萬元，但迄今未付。
  (二)系爭房地已於99年1月28日辦妥所有權移轉登記予被上訴人
    。
  (三)被上訴人於98年12月26日看屋、98年12月27日簽定系爭買賣
    契約。
  (四)上訴人於系爭不動產買賣契約書內所附之「標的物現況說明
    書」第3項「是否有滲漏水情形之問題」，勾選「否」之選
    項。
  (五)被上訴人以99年2月9日內湖郵局第80號存證信函表示已備妥
    尾款，但系爭房屋有滲漏水之瑕疵，於修繕完成並給合理賠
    償前，暫停支付尾款，該函業經上訴人收受。
  (六)被上訴人以99年3月11日臺北仁愛郵局第147號存證信函表示
    系爭房屋有滲漏水之瑕疵，主張解除或撤銷系爭買賣契約，
    該函業經上訴人收受。
  (七)被上訴人因購買系爭房屋，已支出契稅、規費、印花稅、代
    書費5萬元。
  (八)被上訴人提起本件訴訟，支出律師費用4萬5千元。
六、本件之爭點：(一)系爭房屋是否有滲漏水之情事？(二)被上訴人
    得否依民法第359條規定解除系爭買賣契約？(三)被上訴人得
    否依民法第259條第2款，請求上訴人返還已受領之價金60萬
    元？(四)被上訴人得否依民法第92條第1項規定撤銷買受系爭
    房屋之意思表示？(五)被上訴人得否依民法第179條規定，請
    求上訴人返還已受領之價金60萬元？(六)被上訴人得否依系爭
    買賣契約書第9條第4項規定，請求上訴人賠償律師費用4萬5
    千元？茲析述如下：
  (一)系爭房屋是否有滲漏水之情事？
    經原審就系爭房屋如附表一所示部分究有無滲漏水情事囑託
    臺北市土木技師公會鑑定，據覆：
    建築物之屋面、地面、牆面及管線外表面，在水壓作用下
      若出現水滴或水流稱為漏水，若只是出現潤濕現象稱為滲
      水。漏水和滲水現象總稱為滲漏。滲漏現象係由於建築材
      料質地疏鬆和存在肉眼看不見之縫隙，造成液體在壓力作
      用下向外流動之現象。故建築物之滲漏成因可分成兩部分
      ，一為固定設備所造成經常性的滲漏現象，包括水箱、水
      塔與冷熱水管路所造成之滲漏現象，一般常稱為漏水。另
      一為其他因素造成短暫性的滲漏現象，包括排水、降雨、
      積水、建築構造或其他可能因素，一般稱為滲水或滲漏。
      前述兩種滲漏現象，可以經由檢視發生原因而加以修繕回
      復。至於環境濕度或是環境濕氣未能有效通風降低因素，
      造成建築物室內裝修素材剝離、剝落之外觀部分，則與滲
      漏現象不同。
    依中央氣象局氣候統計資料，參考臺北與基隆兩地氣象站
      30年之月平均氣候資料，顯示系爭房屋之氣候環境年平均
      相對濕度介於78％與80％間，年降雨量約3,000豪米，年
      降雨日數約180日，屬於多雨潮濕之氣候環境。
    系爭房屋附表一所示部分經再細分為如附表二所示之19項
      ，其中與滲漏有關之損壞，以建物4 樓更衣室天花板，受
      到屋頂空調主機積水滲漏，造成天花板明顯之水滴痕跡與
      規則性的油漆剝落痕跡，符合水滴受重力下垂之影響穿透
      屋頂樓板，下滲到天花板面，且其形成時間在98年12月27
      日之前。至其他鑑定部分大部分（除下述部分）因素都
      與系爭房屋使用多年累積之結果有關，因為環境濕度較大
      的房屋，潮濕之水氣容易積聚於室內低處、角隅處、不通
      風處或浴室門口牆角，挑高之客廳天花板與密閉房間天花
      板，在不通風換氣之情形下，天花板會吸收潮濕之水氣形
      成油漆剝落之現象，這些損壞之外觀，很難觀察到水滴暫
      留之痕跡，而且周邊沒有水管設施經過，與滲漏之情形有
      別。蓋相對濕度之定義為「大氣中實際水汽含量與該溫度
      下且同壓時之飽和水汽含量之比」，由於水汽之飽和汽壓
      會隨者氣溫增高而增加，因此相對濕度相同之情況下，氣
      溫高時空氣中的水汽重量比氣溫低時大。以三樓挑高客廳
      的濕度80％、日夜溫差10度C、客廳總體積125立方公尺計
      算，因為日夜溫差循環每立方公尺有10公克的水汽會發生
      凝結的作用，因此挑高客廳每天會有1,000公克的水分，
      進行蒸發與凝結的作用，水分凝結的部位又以水泥牆壁和
      天花板優先，木地板與空氣的溫度較水泥材料高，水分的
      凝結作用較不易發生，因此室內牆面與天花板是最佳凝結
      水分的媒介，長時間循環作用又無除濕機降低濕度，於是
      系爭房屋多處產生明顯的油漆剝離剝落外觀。
    至有關大門進口處窗邊下方牆角、孝親房窗外牆面與陽台
      牆壁角隅微裂縫損壞部分，因屬結構體突出部分（陽台）
      或挑高樓層牆面開窗（孝親房窗戶）之結構構造因素，會
      出現微裂縫之損壞現象，經觀察孝親房外牆面裂縫已經有
      修補之痕跡，暫時沒有加深破壞之跡象，這些裂縫可以防
      水材料填縫，以堵塞水的滲透作用。
    如欲修繕4 樓更衣室天花板滲漏之損壞，應從屋頂排水與
      避免屋頂空調主機積水著手，斷絕滲漏水之源頭，才能解
      決滲漏之問題。
    上述、之修繕費共計為22萬1,400元?等情。
    有臺北市土木技師公會99年12月30日北土技字第9932383 號
    函送之鑑定報告在卷可稽。是系爭房屋於4 樓更衣室天花板
    因頂樓空調主機積水而有滲漏水，於1 樓大門進口處窗邊下
    方牆角、3 樓孝親房窗外牆面、4 樓陽台牆壁角隅，則因建
    物結構出現微裂縫而有滲漏水之瑕疵，修繕費用為22萬1,40
    0元，其餘部分則無滲漏水之情事，已堪認定。
  (二)被上訴人得否依民法第359條規定解除系爭買賣契約？
    按買賣因物有瑕疵，而出賣人應負擔保之責者，買受人得
      解除其契約或請求減少其價金，但依情形，解除契約顯失
      公平者，買受人僅得請求減少價金，民法第359條定有明
      文。
    系爭房屋於4樓更衣室天花板因頂樓空調主機積水而有滲
      漏水，於1樓大門進口處窗邊下方牆角、3樓孝親房窗外牆
      面、4樓陽台牆壁角隅，則因建物結構出現微裂縫而有滲
      漏水之瑕疵，修繕費用為22萬1,400元，其餘部分則無滲
      漏水之情事，已如上六之(一)所述，堪認系爭房屋雖有上開
      滲漏水之瑕疵，惟屬可修復，修繕費用相較於系爭房屋出
      售價格，亦非過鉅，是被上訴人解除系爭買賣契約顯失公
      平，故僅得請求減少減金（最高法院86年度臺上字第1029
      號判決要旨參照）。而被上訴人以99年3月11日臺北仁愛
      郵局第147號存證信函表示系爭房屋有滲漏水之瑕疵，主
      張解除系爭買賣契約，該函業經上訴人收受，雖為兩造所
      不爭執之事實，已如上五之(六)所述，惟被上訴人既不得請
      求解除系爭買賣契約，則其上開所為解除系爭買賣契約之
      表示與法不合，自不生解除系爭買賣契約之效力。
  (三)被上訴人得否依民法第259條第2款，請求上訴人返還已受領
    之價金60萬元？
    按契約解除時，當事人雙方互負回復原狀之義務，受領之給
    付為金錢者，應附加自受領時起之利息償還之，民法第259
    條第2 款固定有明文。查系爭買賣契約既未經被上訴人合法
    解除，已如上六之(二)所述，則被上訴人自不得依民法第259
    條第2 款規定請求上訴人返還已付之買賣價金60萬元。
  (四)被上訴人得否依民法第92條第1項規定撤銷買受系爭房屋之
    意思表示？
    按民事法上所謂詐欺云者，係謂欲相對人陷於錯誤，故意
      示以不實之事，令其因錯誤而為意思之表示（最高法院18
      年上字第371號判例參照）。又被詐欺而為意思表示者，
      依民法第92條第1項之規定，表意人固得撤銷其意思表示
      ，或依侵權行為之規定，請求賠償被詐欺而受之損害，然
      為表示之當事人，應就受詐欺之事實負舉證之責任（最高
      法院44年臺上字第75號判例參照）。再民法上之詐欺，必
      詐欺行為人有使他人陷於錯誤之故意，致該他人基於錯誤
      而為不利於己之意思表示者始足當之。倘行為人欠缺主觀
      之詐欺故意，縱該他人或不免為錯誤之意思表示仍與詐欺
      之法定要件不合，無容其依民法第92條第1項規定撤銷意
      思表示之餘地（最高法院98年度臺上字第171號判決要旨
      參照）。經查，被上訴人所指如附表一所示12項之滲漏處
      ，除系爭房屋於4樓更衣室天花板因頂樓空調主機積水而
      有滲漏水，於1樓大門進口處窗邊下方牆角、3樓孝親房窗
      外牆面、4樓陽台牆壁角隅因建物結構出現微裂縫而有滲
      漏水外，其餘係因系爭房屋使用時間較久、周遭環境濕度
      較高，潮濕水氣積聚所致，而系爭房屋4樓更衣室漏水處
      係在天花板，無從遮掩，一望即知，且其係因屋頂空調主
      機積水造成，而屋頂外觀未有任何漏水或滲漏情狀，且空
      調主機於系爭房屋落成時就已被埋入屋頂鋪面磚下，不易
      查覺，而大門進口處窗邊下方牆角、3樓孝親房窗外牆面
      、4樓陽台牆壁角隅處之滲漏，係因建築結構微裂縫所致
      ，上訴人既非土木建築專業人士，難認其得明確區辨係濕
      氣凝聚或滲漏現象，自難以其在系爭買賣契約書內所附之
      「標的物現況說明書」第3項「是否有滲漏水情形之問題
      」，勾選「否」之選項，而認上訴人有刻意隱瞞或詐欺之
      情事，故難認上訴人有施用詐術之行為，自無成立詐欺之
      可言。
    被上訴人以99年3月11日臺北仁愛郵局第147號存證信函表
      示系爭房屋有滲漏水之瑕疵，主張撤銷系爭不動產買賣契
      約，該函業經上訴人收受，雖為兩造所不爭執之事實，已
      如上五之(六)所述，惟上訴人既無詐欺行為，已如上六之(四)
      之所述，被上訴人即不得撤銷買受系爭房屋之意思表示
      。
  (五)被上訴人得否依民法第179條規定，請求上訴人返還已受領
    之價金60萬元？
    按無法律上之原因而受利益，致他人受損害者，應返還其利
    益，民法第179條前段定有明文。被上訴人既未合法解除系
    爭買賣契約，亦不得撤銷買受系爭房屋之意思表示，均如上
    六之(三)、(四)所述，則上訴人所受領之買賣價金60萬元，即屬
    有法律上之原因，被上訴人自不得請求上訴人返還。
  (六)被上訴人得否依系爭買賣契約書第9條第4項規定，請求上訴
    人賠償律師費用4萬5千元？
    按一方因他方違約而須以訴訟程序處理本案紛爭時，未違
      約之一方所給付之律師費亦由違約之一方負擔之，觀諸系
      爭買賣契約第9條第4項約定至明。當事人之真意當係指因
      他方違約所提起之訴訟為有理由時，始由違約之一方負擔
      律師費，一如訴訟費用原則上由敗訴一方負擔。否則一方
      雖有違約，然他方濫行起訴，或因請求不當而受敗訴判決
      ，所支出之律師費若亦由違約之一方負擔，顯非事理之平
      ，亦非當事人締約時之真意。
    被上訴人提起本件訴訟，支出律師費用4萬5千元，為兩造
      所不爭執之事實，已如上五之(八)所述，然被上訴人不得請
      求上訴人返還已付之買賣價金60萬元，已如上六之(五)所述
      ，則本件訴訟之律師費用自不得請求上訴人賠償。
七、綜上所述，被上訴人請求上訴人返還已付買賣價金60萬元，
    及賠償所支出之律師費用4萬5千元，均無理由，應予駁回。
    原審判命上訴人給付，並為假執行之宣告，自有未洽。上訴
    意旨指摘原判決不當，求予廢棄改判，為有理由。自應由本
    院予以廢棄，改判如主文第2項所示。
八、本件事證已臻明確，兩造其餘攻擊、防禦方法及未經援用之
    證據，經本院審酌後認對判決結果不生影響，爰不一一論列
    ，附此敘明。
九、據上論結，本件上訴為有理由，依民事訴訟法第450條、第7
    8條，判決如主文。
中    華    民    國  100     年    12    月    13    日
                    民事第十五庭
                        審判長法  官  林恩山
                              法  官  陳雅玲
                              法  官  方彬彬
正本係照原本作成。
不得上訴。
中    華    民    國   100    年    12    月    13    日
                              書記官  陳建邦
附表一：
1.系爭建物三樓部分：
  (1)大門進口處窗邊下方牆角
  (2)客廳八角窗樑柱牆面
  (3)原電視櫃置放處後方牆面
2.系爭建物夾層部分：
  (1)衣櫃下方角落牆角
  (2)乾濕分離浴室旁牆面
  (3)孝親房內室牆面
3.系爭建物四樓部分：
  (1)主臥室天花板、牆面
  (2)孩童房天花板、牆面
  (3)更衣室天花板牆面
4.系爭建物屋突及屋頂陽台：
  (1)屋頂陽台層地磚面及外推陽台面
  (2)屋突窗戶周邊牆面
  (3)屋突門台及牆角
附表二：
1.系爭建物三樓部分：
  (1)大門進口處窗邊下方牆角        微裂縫與脫漆
  (2)客廳八角窗樑柱牆面            油漆剝離剝落
  (3)原電視櫃置放處後方牆面        油漆剝離剝落
  (4)客廳天花板                    油漆剝離剝落
2.系爭建物夾層部分：
  (1)衣櫃下方角落牆角              油漆剝離剝落
  (2)乾濕分離浴室旁牆面            油漆剝離剝落
  (3)孝親房內室牆面                油漆剝離剝落
  (4)孝親房窗外牆面裂縫            結構微裂縫
  (5)乾濕分離浴室外側牆下方        油漆剝離
3.系爭建物四樓部分：
  (1)主臥室天花板、牆面            壁紙剝離
  (2)孩童房天花板、牆面            壁紙剝離
  (3)更衣室天花板壁紙剝離          壁紙剝離
  (4)更衣室天花板積水滲漏          積水滲漏
  (5)陽台天花板                    油漆剝離
  (6)陽台牆壁角隅                  結構微裂縫
4.系爭建物屋突及屋頂陽臺：
  (1)屋頂陽台層地磚面及外推陽台面  部分積水
  (2)屋突窗戶周邊牆面              油漆剝離
  (3)屋突門台及牆角                油漆剝離
  (4)屋突門台及牆角（室外）        排水水痕